【裁判字號】    97,訴,2378
【裁判日期】    980728
【裁判案由】    返還無權占有土地等
【裁判全文】
臺灣板橋地方法院民事判決              97年度訴字第2378號
原      告  乙○○○
即反訴被告
訴訟代理人  羅廷祥律師
被      告  丙○○
即反訴原告
訴訟代理人  洪三財律師
複  代理人  甲○○
上列當事人間請求返還無權占有土地等事件，本院於民國98年7
月14日言詞辯論終結，判決如下：
    主  文
被告應將坐落臺北縣新莊市○○段四四六之一號土地如附圖所示
A 部分（面積十二點六平方公尺）上之鋼架、棚蓋，與B 部分（
面積十三點五五平方公尺）上之活動帆布架拆除，並將A 部分土
地返還原告。
被告不得在上開土地上堆放物品、設置障礙或為其他妨礙原告土
地所有權之行為。
反訴原告之訴駁回。
本訴訴訟費用由被告負擔；反訴訴訟費用由反訴原告負擔。
本判決第一、二項於原告以新臺幣拾陸萬元為被告供擔保後，
得假執行；但被告如以新臺幣壹佰零陸萬陸仟玖佰貳拾元為原告
預供擔保，得免為假執行。
    事實及理由
壹、程序方面：
  一、按訴訟送達後，原告不得將原訴變更或追加他訴。但有下
      列各款情形之一者，不在此限：…二請求之基礎事實同一
      者，三擴張或縮減應受判決事項之聲明者，民事訴訟法第
      255 條第1 項第2 款、第3 款定有明文。本件原告起訴原
      聲明：被告應將台北縣新莊市○○段446-1 地號土地（下
      稱系爭土地）內如起訴狀附圖編號A 所示土地上之鋼架、
      棚蓋及活動式帆布架面積21平方公尺拆除（面積以地政機
      關測量為準），並將上開土地返還原告。嗣經本院囑託地
      政機關進行測量後，原告變更聲明為：(一)被告應將系爭土
      地如附圖編號A 所示土地上之鋼架、棚蓋面積12.60 平方
      公尺拆除，並將上開土地返還原告。(二)被告應將系爭土地
      如附圖編號B 上之活動帆布架面積13.55 平方公尺拆除；
      並追加聲明：被告不得在系爭土地如附圖編號A 及編號B
      所示土地上（面積各為12.60 平方公尺及13.55 平方公尺
      ）堆放物品、設置障礙或為其他妨礙原告土地所有權之行
      為。核原告所為上開訴之變更，係屬擴張或縮減應受判決
      事項之聲明；所為上開訴之追加，其請求之基礎事實同一
      ，與前揭規定相符，應予准許。
  二、按反訴之標的與本訴之標的及其防禦方法不相牽連者，不
      得提起，民事訴訟法第260 條第1 項定有明文。又該條項
      所稱之「相牽連」者，係指反訴之標的與本訴之標的間，
      或反訴之標的與防禦方法間，兩者在法律上或事實上關係
      密切，審判資料有共通性或牽連性者而言。舉凡本訴標的
      法律關係或作為防禦方法所主張之法律關係，與反訴標的
      之法律關係同一，或當事人兩造所主張之權利，由同一法
      律關係發生，或本訴標的之法律關係發生之原因，與反訴
      標的之法律關係發生之原因，其主要部分相同，均可認為
      兩者間有牽連關係（最高法院91年度台抗字第440 號判決
      意旨參照）。本件被告提起反訴，依其反訴訴之聲明範圍
      ，既與本訴訴之聲明範圍，援引相同複丈成果圖，具有審
      判資料、調查證據方法之共通性，按諸前開判決意旨，自
      屬民事訴訟法第260 條第1 項所稱「相牽連」，是被告提
      起反訴，於法應屬有據。
貳、實體方面：
  一、本訴部分：
    (一)原告主張：
      1.系爭土地為原告所有，被告於民國77年10月間向訴外人
        鍾國書購買相鄰於系爭土地之同段443 地號土地及其上
        門牌號碼臺北縣新莊市○○街67號1 樓房屋（於77年11
        月8 日登記取得所有權，下稱系爭67號房屋）。詎被告
        未取得原告之同意或授權，即擅自在系爭土地上搭建鋼
        架、棚蓋以及活動帆布架等工作物，並在地上堆置雜物
        ，無權占用原告之系爭土地如附圖所示A 部分（鋼架與
        棚蓋，面積12.6平方公尺）與B 部分（活動帆布架，面
        積13.55 平方公尺）。爰依民法第767 條規定，請求被
        告將占用系爭土地之工作物拆除，並不得於其上堆放物
        品、設置障礙或為其他妨礙原告土地所有權之行為。
      2.並聲明：
        被告應將系爭土地如附圖編號A 所示土地上之鋼架、
          棚蓋面積12.60 平方公尺拆除，並將上開土地返還原
          告。
        被告應將系爭土地如附圖編號B 上之活動帆布架面積
          13.55 平方公尺拆除。
        被告不得在系爭土地如附圖編號A 及編號B 所示土地
          上（面積各為12.60 平方公尺及13.55 平方公尺）堆
          放物品、設置障礙或為其他妨礙原告土地所有權之行
          為。
        願供擔保請准宣告假執行。
    (二)被告則抗辯：
      1.原告取得系爭土地違反建築法第11條之規定，非屬合法
        。原告復未就被告占用系爭土地之事實舉證以實其說，
        顯非實在。原告曾出具土地使用同意書提供系爭土地供
        訴外人合壹建設股份有限公司（下稱合壹公司）合建系
        爭67號房屋，是系爭土地應屬系爭67號房屋之建築基地
        ，則系爭67 號 房屋之原始所有人業已取得系爭土地之
        使用權無疑，被告嗣後取得系爭67號房屋，即應推定被
        告得於房屋使用期限內繼續合法使用系爭土地。況且被
        告使用系爭土地長達30餘年，當認為原告默許被告使用
        系爭土地。又系爭67號房屋牆壁上雖裝有鋼架、棚蓋等
        設施，但對原告之權利並無任何影響，應不構成無權占
        用。且系爭土地為系爭67號房屋之建築基地，且作為公
        眾通行之道路達30年，屬於既成道路，有公用地役關係
        存在，原告就系爭土地所有權之行使應受限制，不容原
        告收回系爭土地另作他用，否則，原告行使權利即違反
        公共利益，且以損害被告為主要目的，應屬權利濫用。
        再者，原告除請求被告交還系爭67號房屋之東側土地之
        外，亦另訴請求被告交還系爭房屋南側之土地，如是，
        系爭67號房屋豈非無法出入？況且系爭土地緊鄰系爭67
        號房屋之邊緣，其下方並挖設公共排水溝，則原告更無
        請求返還該部分土地之權利等語。
      2.並為答辯聲明：原告之訴駁回；如受不利判決，願供擔
        保以免假執行。
  二、反訴部分：
    (一)反訴原告主張：
      1.反訴被告既起訴請求反訴原告拆除鋼架、棚蓋等設施，
        並返還系爭土地予反訴被告，足見反訴被告否認反訴原
        告有使用系爭土地之權利，且反訴被告已將系爭土地部
        分出租給訴外人王培奇，反訴原告通行系爭土地、採光
        、通風甚至防火之權利有受侵害之虞，為此反訴原告當
        有起訴確認上開權利之權利保護必要，又此種權利非僅
        為公法上之反射利益，可作為確認之標的無疑。反訴被
        告既提供系爭土地作為系爭67號房屋之建築基地，則反
        訴原告自有權繼續使用系爭土地。另姑且不論反訴原告
        對系爭土地有使用權，因系爭67號房屋必須經由系爭土
        地才能到達公路，反訴原告對系爭土地自有通行權存在
        ，且此種權利亦可作為確認訴訟之標的。
      2.並聲明：
        確認反訴原告就反訴被告所有坐落系爭土地，如附圖
          所示A 部分土地、面積12.60 平方公尺及B 部分土地
          、面積13.55 平方公尺有採光、通風、防火、通行之
          使用權存在。
        反訴被告應容忍反訴原告於上開土地為採光、通風、
          防火、通行之使用，且不得於上開土地為營建、設置
          障礙物或為其他妨礙反訴原告採光、通風、防火、通
          行之行為。
    (二)反訴被告則抗辯：
      1.關於反訴原告主張其對系爭土地享有日照、採光、通風
        、防火之權利，均屬公法上之反射利益，並非私法之權
        利，不得做為民事訴訟標的之法律關係。且系爭土地亦
        非系爭67號房屋之從物，反訴原告自無從依據民法第68
        條第2 項主張其自前手取得系爭67號房屋所有權時一併
        取得系爭土地所有權或使用權。又反訴被告既有系爭土
        地之所有權，亦享有使用收益之權，至於所謂房屋日照
        、採光、通風、防火等作用，不過是所有權行使之限制
        而已，並非謂反訴原告就系爭土地有使用權。又系爭67
        號房屋之出入口面臨臺北縣新莊市○○路141 巷之既成
        巷道，循此可通行至四維路，反訴原告自無從主張民法
        第787 條第1 項之袋地通行權。且反訴被告從未阻止反
        訴原告在系爭土地上通行，反訴原告顯然欠缺權利保護
        要件。
      2.並為答辯聲明：反訴原告之訴駁回。
  三、兩造不爭執之事項：
      系爭土地為原告所有，系爭67號房屋則為被告所有；系爭
      67號房屋於系爭土地上搭建有鋼架、棚蓋及活動帆布架，
      其中鋼架、棚蓋部分面積為12.60 平方公尺，活動帆布架
      部分面積為13.55 平方公尺等事實，有土地登記第2 類謄
      本、建物登記第2 類謄本在卷可證，並經本院會同地政人
      員前往現場測量明確，有本院勘驗筆錄、臺北縣新莊市地
      政事務所複丈成果圖及當日勘驗照片4 張在卷可稽（本院
      卷(二)第63頁），復為兩造所不爭執，堪信為真實。
  四、本訴部分之判斷：
      本件原告起訴請求被告拆除系爭土地上之工作物並返還土
      地與原告，並禁止被告在系爭土地上為堆置物品等行為，
      惟被告否認之，是本件之爭點在於：(一)被告是否侵害原告
      之所有權？(二)被告是否有合法之占有權源？(三)原告行使所
      有權是否受到限制而不得為上開請求？(四)原告所為上開請
      求是否屬於權利濫用？(五)原告可否禁止被告在系爭土地上
      堆置物品、設置障礙或為其他妨礙原告土地所有權之行為
      ？茲判斷如下：
    (一)被告確實侵害原告之所有權：
      1.系爭土地為系爭67號房屋建築時之法定空地，有65年建
        字3409號建造執照變更設計案之壹層平面圖附卷可稽（
        本院卷(二)第174至175頁）。雖73年11月3 日修正公佈之
        建築法第11條增訂第3 項：「應留設之法定空地，非依
        規定不得分割移轉，並不得重複使用；其分割辦法，由
        內政部定之。」然系爭67號房屋之起造人合壹公司係在
        65年間申請取得建造執照，68年間取得使用執照，原告
        於67年6 月27日因分割取得系爭土地之所有權，此為兩
        造所不爭，且有台灣省臺北縣土地登記簿附卷可考（本
        院卷(二)第116 頁），是原告取得所有權既在上開建築法
        第11條修正公佈之前，依法律不溯既往原則，原告對於
        系爭土地之所有權即屬合法，合先敘明。
      2.按土地所有權，除法令有限制外，於其行使有利益之範
        圍內，及於土地之上下，民法第773 條前段定有明文。
        被告在系爭土地上搭設有鋼架、棚蓋及活動式帆布架等
        工作物，為兩造所不爭執，則上開工作物既侵入原告所
        有之系爭土地之上空，自屬侵害原告對於系爭土地之所
        有權，至屬無疑。
    (二)被告並無合法之占有權源：
      1.按當事人主張有利於己之事實者，就其事實有舉證之責
        任，民事訴訟法第277 條前段定有明文。本件被告既占
        用原告所有之土地，自應由被告就有權占有之利己抗辯
        負舉證之責。被告抗辯其屬有權占有，係以原告曾出具
        土地使用權同意書提供訴外人合壹公司合建系爭67號房
        屋，故其亦繼受該土地使用權等情為其主要論據，並引
        用最高法院48年台上字第1457號判例：「土地與房屋為
        各別之不動產，各得單獨為交易之標的，且房屋性質上
        不能與土地使用權分離而存在，亦即使用房屋必須使用
        該房屋之地基，故土地及房屋同屬一人，而將土地及房
        屋分開同時或先後出賣，其間雖無地上權設定，然除有
        特別情事，可解釋為當事人之真意，限於賣屋而無基地
        之使用外，均應推斷土地承買人默許房屋承買人繼續使
        用土地。」為其佐證。惟查，上開判例係為避免房屋與
        土地輾轉易手後，房屋因喪失對於土地之使用權，而遭
        拆除之命運，故擬制土地承買人默許房屋承買人繼續使
        用土地，以增進房屋於整體社會經濟之利用，然系爭土
        地上並未蓋有任何建物，性質上係供法定空地之用，而
        系爭67號房屋所坐落之基地僅有台北縣新莊市○○段44
        3 號土地，亦有土地第2 類謄本在卷可參（見本院卷(一)
        第12頁），是系爭67號房屋之存續，本不依賴系爭土地
        之使用權。易言之，系爭67號房屋並不會因為對於系爭
        土地欠缺使用權，而有遭拆除之危險，因此系爭土地本
        無與系爭67號房屋間有「類似地上權」或「默許建物繼
        續使用」之必要，自難比附援引前開判例而認被告對於
        系爭土地有使用權。至於原告固曾出具土地使用權同意
        書提供訴外人合壹公司合建包含系爭67號房屋在內之建
        物，惟上開土地使用同意書係記載：「茲有合壹建設股
        份有限公司、代表人：李銀墻等1 人，擬在本人所有下
        列土地建築四層，RC造建築物，業據本人等1 人完全同
        意，為申請建造執照特立此同意書為憑」等語（見本院
        卷(二)第151 頁），可知該土地使用同意書僅屬原告與合
        壹公司間之債權債務關係，基於債之關係之相對性，其
        效力並不及於上開合建房屋之買受人，況依上開土地使
        用同意書所載內容，應僅係合壹公司於建造合建房屋期
        間，得使用原告所提供之合建土地而已，而合建房屋建
        造完成後，合壹公司能否繼續使用合建土地，仍須視原
        告與合壹公司間之約定，尚不能僅憑原告曾出具上開土
        地使用同意書，供申請建造執照用，遽認合壹公司及合
        建房屋之買受人，當然有權繼續使用原告所提供作為合
        建房屋之所有土地，被告執此爭執其對系爭土地有使用
        權，仍屬無理由。
      2.至被告抗辯其使用系爭土地已達30年，應視為原告默許
        被告使用系爭土地云云，惟最高法院83年台上字第 237
        號判例明白揭示：「單純之沈默，與默許同意之意思表
        示不同，對無權占有人之使用未加異議，僅單純沈默而
        未為制止者，不生任何法律效果，亦非默許同意繼續使
        用。」則縱使被告抗辯為真，然其既未就原告有何默許
        同意之具體事實為舉證，自不得以原告單純之沉默而認
        被告取得系爭土地之使用權甚明。是被告此項抗辯亦不
        可採。
      3.綜上，被告抗辯既不可採，復未就其他使用權源為舉證
        ，則原告主張被告無權占有系爭土地，即堪認為真。
    (三)原告所有權行使之限制並不妨礙其為本訴之請求：
      1.按所有人，於法令限制範圍內，得自由使用、收益、處
        分其所有物，並排除他人之干涉，民法第765 條定有明
        文。再按私有土地供公眾通行已歷數十年，已成道路，
        在公法上雖應認有公用地役關係存在，其所有權之行使
        應受限制。惟該土地既未經徵收，仍為私人保留，則土
        地所有權人仍保有其所有權能，對於無權占有其土地者
        ，仍得行使民法第767 條之物上請求權，請求無權占有
        者返還土地，僅在公法上其所有權之行使應受不得違反
        供公眾通行之目的及不許擅自圍堵已成之道路或變更作
        建築基地之限制而已（最高法院84年台上字第2153號判
        決要旨參照）。是所有人之所有權雖因公法或其他原因
        受到限制，然在不違背該限制的範圍內，仍可行使其所
        有權以排除他人之侵害。
      2.被告抗辯系爭土地已經成為既成道路，有公用地役關係
        存在，不容原告收回土地作其他用途之用；且系爭土地
        若屬法定空地，仍係為房屋使用人之日照、通風、採光
        及防火而設，亦形成對於原告所有權之限制云云。然查
        ，系爭土地固屬法定空地，且其目前確係供公眾通行之
        用，亦為兩造所不爭，雖兩造就系爭土地上是否存有公
        用地役關係有所爭執，然不論公用地役關係是否存於系
        爭土地，本件原告既係主張排除被告之無權占有而請求
        返還土地，並未禁止被告就系爭土地進行日照、通風之
        用，亦未有何阻止公眾通行之舉，其並不違反法定空地
        ，甚或是公用地役關係對其所有權所加之限制甚明，揆
        諸前揭判決意旨，原告行使其所有權以排除被告之侵害
        ，即屬合法。
    (四)原告行使權利並不構成權利濫用：
      1.按權利之行使，不得違反公共利益，或以損害他人為主
        要目的，民法第148 條第1 項定有明文。又民法第148
        條係規定行使權利，不得以損害他人為主要目的，若當
        事人行使權利，雖足使他人喪失利益，而茍非以損害他
        人為主要目的，即不在該條所定範圍之內（最高法院45
        年台上字第105 號判例參照）。
      2.被告雖再以：其裝設之鋼架、棚蓋等工作物，對原告之
        權利並無任何影響，反可使通行之人車免去日曬雨淋之
        苦，且若無上開設施，雨水會直接滴入被告屋內，且原
        告又另訴請求返還系爭67號房屋南側之土地，如此將造
        成被告無法出入，故原告行使權利顯係以侵害他人為主
        要目的；且系爭土地下方設有公共排水溝，原告行使權
        利違反公共利益，為權利濫用等語為其抗辯。惟查，被
        告將鋼架、棚蓋等工作物設於原告土地上方，係屬對原
        告所有權之侵害，已如前述，是被告空言抗辯其干涉無
        礙原告所有權之行使，顯無足取。再查，本件係因被告
        為延伸其營業範圍，而將營業物品擺設於房屋外沿，故
        需設置鋼架、棚蓋以免物品遭受雨淋，此有本院現場勘
        驗照片（原審卷(二)第63頁）為證，是其設置上開鋼架、
        棚蓋，係以侵害原告土地所有權以謀己利，自無受保護
        之必要，故尚難認原告行使權利係以侵害他人為主要目
        的。又觀諸原告並未禁止被告通行系爭土地，亦未要求
        拆除公共排水溝，被告抗辯原告行使權利有違反公共利
        益之情，亦無可採。
    (五)原告得禁止被告在系爭土地上堆置物品、設置障礙、或為
      其他妨礙原告土地所有權之行為：
      1.按所有人對於有妨礙其所有權之虞者，得請求防止之，
        民法第767 條第1 項後段定有明文。
      2.被告固抗辯其未在系爭土地上堆置物品云云，且本院前
        往現場勘驗當日，系爭土地上除有搭建鋼架、棚蓋之外
        ，並無堆置其他物品，亦有當日勘驗照片4 張在卷可稽
        （本院卷(二)第63至64頁）。然原告於起訴前曾聲請保全
        證據，經本院前往系爭土地實際勘驗結果，系爭67號房
        屋建物確有兩側堆放雜貨販賣，此有本院91年度聲字第
        174 號保全證據卷內勘驗筆錄與照片數張附卷可證，且
        依原告於本件所提出之系爭土地上平日情況之照片8 幀
        所示（本院卷(一)第35頁、卷(二)第65至67頁），被告迄今
        仍於系爭土地上堆放雜貨販賣。雖被告否認上開照片之
        真正，亦否認堆放之雜貨為其所有，然被告係以販賣五
        金雜貨營生，該些雜貨顯然為商家販賣之物品，又堆放
        在被告所搭建的棚蓋之下，緊鄰被告商家所在，依經驗
        法則判斷，堆放之雜物應屬被告所有無疑，是依上開證
        據所示情況綜合判斷，被告平日確有將其所有之營業用
        雜貨堆置於系爭土地上，而有妨礙原告所有權之虞，原
        告依其所有權之權能請求防止之，自屬有理由。
    (六)綜上，原告依民法第767 條規定，請求被告將系爭土地如
      附圖所示A 部分（面積12.60 平方公尺）上之鋼架、棚蓋
      ，B 部分（面積13.55 平方公尺）上之活動帆布架拆除，
      並將A 部分土地返還被告，以及請求被告不得在上開土地
      上堆放物品、設置障礙或其他妨礙原告土地所有權之行為
      ，為有理由，應予准許。
    (七)兩造均陳明願供擔保，請准宣告假執行或免為假執行，經
      核並無不合，爰各酌定相當之擔保金額准許之。
  五、反訴部分之判斷：
    (一)按確認之訴，若係就為訴訟標的之私法上權利或法律關係
      之成立或存在與否不明確而有爭執，認為有請求確認判決
      之必要，亦所謂有即受確認判決之法律上利益時，即得提
      起，並以其利害關係相對立而有爭執該私法上權利或法律
      關係之人為被告；倘所爭執者為公法上之權利或法律關係
      ，或於私法上之權利或法律關係並無利害關係相對立之爭
      執，則為法所不許（最高法院89年度台上字第2500號判決
      意旨參照）。
    (二)反訴原告主張：其對系爭土地有採光、通風、防火、通行
      之權利，因而提起確認之訴及請求反訴被告容忍其為前開
      使用，且不得於系爭土地為營建、設置礙障物或其他妨礙
      被告採光、通風、防火、通行之行為等情，無非以反訴被
      告曾出具上開土地使用權同意書為據。惟查：
      1.反訴被告所出具土地使用權同意書，僅屬反訴被告與合
        壹公司間之債之約定，反訴原告無從據以主張，且系爭
        土地上未存任何建物，系爭土地應係供系爭67號房屋等
        合建房屋之法定空地之用等情，已詳述於前。又法定空
        地之所有權人於公法上使用權固遭限制，反訴原告所有
        系爭67號房屋或因此受有日照、採光、通風、防火，以
        增進使用人之舒適、安全及衛生之利益，惟前開利益屬
        公法上反射利益，本屬公法上之一種事實，其本質乃係
        一公法關係，反訴原告既未舉證證明，其有何私法上權
        利可訴請法院判決確保其對系爭土地有採光、通風、防
        火之權利，反訴原告就此部分提起民事確認之訴，並請
        求反訴被告予以容忍，及不得於系爭土地上營建、設置
        障礙物等限制所有權之請求（此部分乃行政機關之權力
        ），為無理由，應予駁回。
      2.至於反訴原告主張系爭67號房屋通行權部分，經本院至
        現場履勘結果，反訴被告並未在系爭土地上設置任何障
        礙物，有本院現場勘驗照片存卷可參，且反訴被告未否
        認及阻止反訴原告得自系爭土地通行，亦為反訴原告所
        不爭執。雖反訴原告另主張：反訴被告已將系爭土地出
        租給訴外人王培奇，可能影響反訴原告之通行權，故有
        確認通行權之必要云云，並提出反訴被告所不否認之租
        賃契約書影本為證。惟查，上開租賃契約書第1 條約定
        租賃標的物為系爭土地之部分面積60平方公尺（按系爭
        土地面積為231.83平方公尺）（見本院卷(二)第220 頁）
        ，而該出租部分是否面臨反訴原告所有之系爭67號房屋
        ，反訴原告並不清楚，且目前反訴被告租給訴外人王培
        奇之系爭土地並未有任何變更，復經反訴原告供明在卷
        （見本院卷(二)第218 頁），可見反訴被告之出租行為並
        未妨礙反訴原告之通行或有妨礙之虞至明，其自無提起
        確認通行權存在，及請求反訴被告容忍其通行之權利保
        護必要。
    (三)綜上所述，本件反訴原告之訴為無理由，應予駁回。
  六、因本件事證已臻明確，兩造其餘攻擊防禦方法與所提證據
      ，經審酌後，核與判決結果不生影響，爰不一一論述，附
      予敘明。
據上論結，本件原告之訴為有理由，反訴原告之訴為無理由，依
民事訴訟法第78條、第390條第2項、第392條，判決如主文。
中    華    民    國    98    年    7    月    28    日
                      民事第一庭    法  官  高文淵
以上正本係照原本作成
如對本判決上訴，須於判決送達後20日內向本院提出上訴狀
中    華    民    國    98    年    7    月    28    日
                                    書記官  許慧貞


司法院資訊處製作；財團法人民間司法改革基金會備份。
